臺灣新竹地方法院民事簡易判決　　　　 93年度竹簡字第667號
原　　　告　甲○○
訴訟代理人　洪大明律師
複 代理 人　徐國禎律師
　　　　　　丁○○
被　　　告　丙○○
上列當事人間請求遷讓房屋事件，本院於民國94年6月14日辯論
終結，判決如下：
    主  文
被告應將坐落新竹市○○段龍山小段二八地號土地上，建號一三
四七號，門牌號碼新竹市○○街三號房屋遷讓交還原告。
訴訟費用由被告負擔。
本判決得假執行，但被告如於假執行程序實施前，以新臺幣拾
柒萬柒仟伍佰元為原告預供擔保，得免為假執行。
    事實及理由
壹、事實摘要：
一、原告主張：
(一)、緣坐落新竹市○○段龍山小段28地號土地上，建號1347號，
    門牌號碼新竹市○○街3號房屋（下稱系爭房屋）原係訴外
    人即被告之夫乙○○所有，其於民國92年12月15日將系爭房
    屋出賣予原告，並於93年1月20日辦理所有權移轉登記，故
    原告現為系爭房屋所有權人，而被告並無任何占有系爭房屋
    之合法權源，迄今卻仍繼續無權占有使用中，原告屢次請求
    遷讓前開房屋，被告均未予理會，已損害原告所有權之行使
    ，基此原告依民法第767條前段所有物返還請求權之規定，
    起訴請求被告應將占用前開房屋部分遷讓返還予原告。
(二)、對被告抗辯之陳述：
１、被告空言原告與被告之夫為通謀虛偽之意思表示，應由其負
    舉證責任，關於購屋之買賣條件及約定，各式各樣條款所在
    多有，被告辯稱原告付清價款卻未即時遷入，實昧於社會交
    易之多樣性，且原告買受系爭房屋時，出賣人乙○○正與被
    告進行離婚訴訟，故雙方約定93年 8月31日交屋，而原告購
    屋前已看過系爭房屋，本想以「公寓」換「透天」之方式換
    屋，然被告迄今仍拒絕搬遷，另原告現居住之房屋雖向銀行
    設定最高限額抵押新臺幣（下同） 5,460,000元，但實際借
    貸金額遠低於設定金額，因銀行設定抵押權均加二成設定，
    還款時形式上抵押權設定金額不會變動，又原告與配偶任職
    電腦公司，年薪逾百萬元，且原告投資永一資訊股份有限公
    司，擔任監察人，並有其他相關投資理財，參以買賣價金已
    如數付清，有匯款單及存摺影本可證，故原告確有資力購買
    系爭房屋。
２、被告謂訴外人游鳳絲為原告之姐並非事實，名人電腦有限公
    司亦非訴外人乙○○之家族企業，原告購買系爭房屋後，因
    履行期已屆至，被告卻拒不搬遷，原告心急如焚，但因工作
    性質請假不易，始委託律師提起本件訴訟解決，故原告與訴
　　外人乙○○簽訂買賣契約書，並已依約付清買賣價金，且辦
  　畢所有權移轉登記，依土地法第43條規定，依本法所為之登
    記有絕對效力，原告自屬系爭房屋之所有權人，自得依民法
    第 767條前段所有物返還請求權之規定，起訴請求被告應將
    占用前開房屋部分遷讓返還予原告，並聲明如主文第 1項所
    示。
二、被告則以：
(一)、被告與訴外人乙○○為夫妻，訴外人乙○○因婚外情而要求
    與被告離婚不成，乃與原告通謀而為所有權移轉之虛偽意思
    表示，其所締結之買賣契約及物權移轉登記行為均無效，訴
    外人乙○○仍為系爭房屋之所有權人，被告為其法定配偶，
    自係有權居住於系爭房屋。
(二)、被告居住於系爭房屋期間內，未見原告因購屋來看屋，而依
    原告所提之買賣契約書，既稱於92年12月15日簽訂買賣契約
    ，並於93年 4月間以現金付清價款，卻與訴外人乙○○約定
    93年8月31日交屋，訂約日與交屋日相距8個月，且直至93年
    9 月間始發函要求被告搬遷，然一般人付款購屋如已付清價
    款，豈有不即時交屋遷入之理，況原告迄今未請求賣方即訴
    外人乙○○履約交付房屋，亦未追究其違約責任，不符常情
    。又原告主張於92年12月15日買受系爭房屋，並移轉登記為
    所有權人，然訴外人乙○○未履約交付房屋，原告卻於93年
    4 月間付清買賣價金，且系爭房屋原係由訴外人乙○○設定
    抵押權以擔保花旗銀行之債權，曾於92年 6月10日提高貸款
    為4,100,000元，原告買受系爭房屋後，竟直至93年4月16日
    方辦理清償塗銷抵押權登記，亦與買賣契約約定由原告承擔
    抵押權債務之內容不符，且訴外人乙○○遲至於93年10月20
    日始辦理遷出系爭房屋戶籍，顯不符常情。
(三)、原告現居住在門牌號碼為新竹市○○路 288號6樓之1房屋，
    該屋係原告於89年10月26日購置，並且向合作金庫銀行貸款
    5,460,000 元，設定最高限額抵押，故原告於89年始購置新
    屋，並無急迫換屋之需求，且尚有大筆貸款未為清償，亦未
    將現住房屋出售，何來 7,000,000元之現金購買系爭房屋，
    故其稱因換屋而購屋，實有疑問，另對照原告提出之匯款單
    及存摺影本，原告支付價金所匯出之款項，係於付款前始存
    入現金，並非原自存資金，而原告雖聲稱年薪百萬且為永一
    資訊股份有限公司之監察人，惟原告因購買現住房屋已負擔
    大筆貸款，不到3年即以7,000,000現金購買系爭房屋，後又
    取得資訊公司股票 100,000股，以原告百萬薪資，卻於短短
    數年累積千萬財富，其資金來源令人起疑。
(四)、原告與訴外人乙○○有親屬關係（名人電腦有限公司負責人
    陳銘仁為乙○○之兄，其配偶游鳳絲為原告之姐），亦為其
    家族企業之員工，對訴外人乙○○與被告之婚姻狀態及被告
    現住於系爭房屋皆知情，原告付款後未取得系爭房屋，理當
    心急如焚，然原告竟未曾到庭，反見訴外人乙○○之父均陪
    同原告訴訟代理人前來開庭，益證買賣契約係屬虛偽。
(五)、縱認原告與訴外人乙○○間所締結之買賣契約並無通謀虛偽
    意思表示，然依民法第 373條規定，買賣標的物之利益及危
    險，自交付時起，均由買受人承受負擔，原告自承訴外人乙
    ○○尚未履行契約交付買賣標的物之義務，因此其不過取得
    請求訴外人乙○○履行契約之權利而已，在系爭房屋未交付
    前，利益仍歸訴外人乙○○享有，訴外人乙○○及其配偶即
    被告，縱住於系爭房屋內，仍非無權占有，訴外人乙○○與
    原告通謀而締結買賣契約，進而辦理所有權移轉登記，其債
    權行為及物權行為均自始當然且絕對無效，訴外人乙○○仍
    為系爭房屋之所有權人，被告為其法定配偶，自係有權居住
    於系爭房屋，是被告並非無權占有，並聲明駁回原告之訴，
    ，如受不利判決願供擔保請准宣告免為假執行。
貳、實體部分：
一、原告主張被告為訴外人乙○○之配偶，系爭房屋原為訴外人
    乙○○所有，嗣於93年 1月20日由訴外人即被告之夫乙○○
    移轉登記予原告等事實，業據其提出與其所述相符之系爭房
    屋稅籍證明書、建物登記謄本各 1件為證，且為被告所不爭
    執，自堪信其為真實，至原告主張其因買賣契約而自訴外人
    乙○○取得系爭房屋所有權，而被告無合法權源，卻仍占用
    系爭房屋等情，為被告所否認，並以前詞置辯，故本院所應
    審酌者為：(一)、系爭房屋所有權人為何人，原告與訴外人乙
    ○○間買賣契約是否通謀虛偽不實？(二)、被告是否無權占有
    ？
二、本院之判斷：
(一)、系爭房屋所有權人為何人：
１、按當事人主張有利於己之事實者，就其事實有舉證之責任，
    民事訴訟法第 277條前段定有明文，又第三人主張表意人與
    相對人通謀而為虛偽意思表示者，該第三人應負舉證之責；
    亦即表意人與相對人通謀而為虛偽意思表示者，依民法第87
    條第 1項規定，其意思表示固屬無效，惟由第三人以之為訴
    訟原因出而主張者，依舉證責任分配之原則，自應由該第三
    人先行立證（最高法院48年度台上字第29號判例，51年度台
    上字第1885號、57年度台上字第1862號判決意旨參照）。經
    查，本件被告係主張原告與訴外人乙○○二人於92年12月15
    日所簽立之系爭房地買賣契約書係屬通謀虛偽意思表示，而
    抗辯原告與訴外人乙○○就系爭房地之買賣關係不存在等語
    ，則參諸前述，即應由第三人即被告就主張表意人與相對人
    （即原告與訴外人乙○○二人）係通謀而為虛偽意思表示成
    立前開買賣契約乙節負舉證責任。
２、次按，當事人就標的物及其價金互相同意時，買賣契約即為
    成立，民法第345條第2項定有明文，至於契約內容及買賣條
    件及約定如何，若無違反強行規定或公序良俗，衡諸契約自
    由原則，應非法所不許，被告抗辯原告買賣系爭房屋前未曾
    看屋，而付清價款後未即時交屋，足見原告與訴外人乙○○
    通謀購買系爭房屋，等語。經查，原告於審理中陳稱：「（
    問：洽談買賣房屋之情形？）都是我和乙○○去談，我在92
    年7月份有去看過房子，當時被告沒有在家」等語（本院94
    年5 月6日言詞辯論筆錄），核與證人乙○○所述：「找到
    買主的時候我是利用中午上班的時間過去的，詳細時間不記
    得，大約是6、7月」等語相符（本院93年12月23日言詞辯論
    筆錄），是被告縱使居住於系爭房屋內，惟非足不出戶，或
    時時刻刻均待在家中，而訴外人乙○○為系爭房屋之原所有
    權人，且持有該屋之鑰匙，其在與被告交惡且雙方進行離婚
    訴訟期間欲出賣系爭房屋，自毋需通知非所有權人之被告徒
    增是非，故尚不得以被告未曾見聞原告買賣房屋前查看系爭
    房屋，即率斷原告與訴外人乙○○通謀購買系爭房屋。
３、被告又抗辯原告尚有大筆貸款未為清償，何來資金購買系爭
    房屋。惟查，原告與訴外乙○○於92年12月15日所訂立之房
    外買賣契約書，第 1條約定：「甲方（即訴外人乙○○）所
    有本件土地房屋今願意以價款 7,000,000元出賣與乙方（即
    原告）而乙方喜諾承買是實」；第 2條約定：「(1)、本契約
    成立同時乙方以價款一部份 100,000元正為定金給付甲方而
    甲方已將該定金如數領訖是實。(2)、定於93年1月8日乙方續
    付給甲方 900,000元正。(3)、定於93年2月2日乙方續付給甲
    方2,000,000元正」；第4條約定：「本房地產在花旗銀行設
    定抵押權4,920,000元，現有債務4,000,000元，乙方同意於
    完成過戶後，變更乙方為債務人」；第11條約定：「特約事
    項，如第 4條所定貸款銀行有意見或其他原因不予乙方轉貸
    時，甲方同意乙方於 2個月內籌足款項匯入甲方在花旗銀行
    帳戶清償債務，並由甲方負責辦理抵押權塗銷」，而原告依
    照約定分別於93年1月8日、同年2月2日、及4月2日分 3次匯
    款900,000元、2,000,000元及4,000,000元予訴外人乙○○
    ，亦有交通銀行存摺1份、及匯款回條3紙附卷可稽，核與證
    人即訴外人乙○○證稱：「款項都是直接由我與原告洽談，
    房屋總價是7,000,000元，移轉所有權當時我只收到100,000
    元的訂金，之後陸續於93年1月8日收到900,000元，於93年2
    月2日收到2,000,000元，剩餘的4,000,000元打算是由原告
    承受花旗銀行的債款，但是因為銀行要重新鑑價，所以後來
    就請原告把4,000,000元的款項還清，在今年4月份就與銀行
    結清欠款。除了100,000元的部分當場收訖外，其他都是以
    匯款的方式匯到帳戶，所以沒有另立收據」等語相符（本院
    93年12月23日言詞辯論筆錄），參以原告及其配偶林蕙敏二
    人均任職於名人電腦有限公司，其於92年度之年收入約分別
    為612,500元及507,500元，且均另有股息收入分別約39,386
    元及78,771元，另原告並為永一資訊股份有限公司之監察人
    ，堪認原告確實有相當資力購買系爭房屋，故被告未提出任
    何證據以實其說或供本院審酌，僅空言指摘原告之資金來源
    造假，顯不足採。
４、至被告另抗辯原告現住之房屋係於89年10月26日購買之新屋
    ，並向銀行貸款設定最高限額抵押，原告應無急迫換屋之需
    求；原告付款後未取得並遷入系爭房屋，然竟未曾到庭，亦
    未請求訴外人乙○○賠償，及明知被告與訴外人乙○○之婚
    姻狀態卻仍購買系爭房屋等語，然查，原告與訴外人乙○○
    並無親屬關係，原告雖於買屋當時明知訴外人乙○○與被告
    間進行離婚訴訟等情，惟此無礙於原告與系爭房屋所有權人
    即訴外人乙○○間之房地買賣契約訂立，另原告已具狀委任
    訴訟代理人代其出庭，當無親自到庭應訊之必要，又兩造就
    系爭房地有買賣價金之約定，縱雙方所為之房地交付時點及
    違約賠償約定與一般買賣實務常態略有不同，惟基於私法自
    治之原則，本於契約自由之精神，前開約定既難認有何違反
    法律強制或禁止規定，自屬買賣雙方自治事項，仍應尊重雙
    方當事人之合意，則兩造於訂約時既已就系爭房地買賣之標
    的物及價金等契約必要要素均相互合致，系爭房地買賣契約
    當屬有效成立，至原告換屋之原因及何時搬遷等其他考量細
    節，純屬原告買賣之動機及個人理財規劃事宜，與本件契約
    是否成立無涉，是原告主張其與訴外人乙○○間之買賣契約
    確已有效成立等情，堪可採信，被告辯稱系爭買賣係虛偽買
    賣應屬無效，尚非足採。
(二)、被告是否無權占有：
    按所有人對於無權占有或侵奪其所有物者，得請求返還之：
    對於妨害其所有權者，得請求除去之，民法第 767條定有明
    文。經查，系爭房屋所有權人為原告，其與訴外人乙○○間
    之房屋買賣契約為真實，已如前述，而原告業已依約付清買
    賣價金，且賣方即訴外人乙○○亦已辦理所有權移轉登記予
    原告，則依土地法第43條規定，依本法所為之登記有絕對效
    力，自足認定原告為系爭房屋之所有權人，故縱使被告與訴
    外人乙○○間仍為夫妻關係，然因訴外人乙○○已非系爭房
    屋之所有權人，已無權占有使用系爭房屋，則被告本於為訴
    外人乙○○配偶之夫妻互負扶養義務之法律關係而居住於系
    爭房屋，亦失所附麗，是被告就其占有系爭房屋既未能提出
    其他正當權源之證明，對房屋所有權人之原告而言，即屬無
    權占有，原告本於所有權之作用，訴請被告遷出系爭房屋，
    並將之交還原告，自屬有理。從而，原告本於所有物返還請
    求權，請求被告應遷出坐落新竹市○○段龍山小段28地號土
    地上，建號1347號，門牌號碼新竹市○○街3號房屋，並將
    該房屋交還原告，洵屬有據，應予准許。
參、本件事證已臻明確，兩造其餘攻擊防禦方法，經審酌後認與
    本判決之結果並無影響，爰不一一論述，併此敘明。
肆、本件係依民事訴訟法第427條第1項適用簡易訴訟程序所為被
    告敗訴之判決，爰依職權宣告假執行；並依職權准被告於假
    執行程序實施前提供相當金額之擔保後，得免假執行。
伍、據上論結，本件原告之訴為有理由，依民事訴訟法第 436條
    第2項、第78條、第389條第1項第3款、第392條第2項，判決
    如主文。
中　　華　　民　　國　　94　　年　　6 　　月　　28　　日
                  新竹簡易庭　　法　官  楊數盈
上列正本係照原本作成。
如對本判決上訴，須於判決送達後20日內向本院提出上訴狀。
                                書記官  王恬如
中　　華　　民　　國　　94　　年　　6 　　月　　28　　日
